臺灣臺南地方法院刑事判決　　　　　　　　　　　　　九十一年度訴字第一七四號
　　公　訴　人　臺灣臺南地方法院檢察署檢察官
　　被　　　告　丁　○　○
　　指定辯護人　本院公設辯護人　甲　○　○
右列被告因殺人未遂案件，經檢察官提起公訴（九十年度營偵字第九三○號），本院
判決如左：
    主  文
丁○○無罪。
    理  由
一、公訴意旨略以：被告丁○○於民國八十九年十一月二十二日二十三時五十分許，
    在臺南縣學甲鎮宅港里一五五號前，因不明原因與戊○○發生口角及肢體衝突，
    竟基於殺人之故意，持不明物體毆打戊○○之頭部，致戊○○受有頭部外傷、顱
    內出血及腦挫傷等足以致命之傷害，惟因及時送醫救治始倖免於難。因認被告丁○○涉犯刑法第二百七十一條第二項、第一項之殺人未遂罪嫌。
二、按犯罪事實應依證據認定之，無證據不得推定其犯罪事實；又不能證明被告犯罪
    者，應諭知無罪之判決，刑事訴訟法第一百五十四條、第三百零一條第一項分別
    定有規定。認定不利於被告之事實，須依積極證據，苟積極證據不足為不利於被
    告事實之認定時，即應為有利於被告之認定，更不必有何有利之證據。此之所謂
    證據，須確屬能為被告有罪之證明，而無瑕疵可指者，始足當之；再者，犯罪事
    實之認定，應憑證據，所謂證據，須適於為被告犯罪事實之證明者，始得採為斷
    罪資料，如未能發現相當證據，或證據不足以證明，自不能以推測或擬制之方法
    以為裁判基礎；又所謂認定犯罪事實所憑之證據，雖不以直接證據為限，間接證
    據亦包括在內，然而無論直接或間接證據，其為訴訟上之證明，須於通常一般人
    均不致有所懷疑，而得確信其為真實之程度，始得據之為有罪之認定，倘其證明
    尚未達到此一程度，而有合理懷疑存在時，即應為無罪之判決（最高法院二十九
    年上字第三一○五號、三十年上字第八一六號、四十年台上字第八六號、五十三
    年台上字第二七五○號、七十六年台上字第四九八六號分別著有判例參照）。又
    告訴人之告訴，係以使被告受刑事訴追為目的，是其陳述是否與事實相符，仍應
    調查其他證據以資審認，苟其所攻擊之詞，尚有瑕疵，則在此瑕疵未究明前，即
    不得遽採為斷罪之基礎（最高法院五十二年臺上字第一三○○號判例、六十一臺
    上字第三○九九號判例、六十九年臺上字第一五三一號判決參照）。
三、公訴人認被告涉犯右揭殺人未遂犯行，無非以告訴人戊○○之指訴，與告訴人提
    起告訴之同案被告乙○○、庚○○（業經檢察官以罪嫌不足，另為不起訴處分）
    之供述內容相符，並有診斷證明書一份在卷可稽，且告訴人頭部所受傷害之嚴重
    ，客觀上均足以危及生命，應堪認其行為之時，主觀上具有殺人之故意等為其主
    要論據。訊之被告丁○○堅決否認有何殺人未遂之犯行，辯稱：當時伊蹲在乙○○家倉庫前面之空地上，聽聞告訴人一直向庚○○母親討錢一事，伊在旁邊說這
    樣太野蠻了，告訴人生氣就過來用拳頭要打伊，伊起身舉起左手放在頭頂上擋住
    告訴人，告訴人喝醉酒顛顛跛跛，自己跌倒，右後腦撞到路旁矮溝渠邊因而受傷
    ，伊未打告訴人等語（見本院卷第二一至二二頁、第一七三至一七四頁、第二二
    三至二二四頁）。
四、經查：
  (一)告訴人於距離案發時已逾六個月後之九十年五月二十九日向臺灣臺南地方法院檢
    察署提起告訴時，係將被告及其兄乙○○、庚○○列為共同被告，指稱：被告丁○○及庚○○至伊住處揚稱，伊弟弟乙○○有事情找伊商談，伊不疑有他，跟隨
    丁○○、庚○○二人前往隔壁乙○○家，但至乙○○家門口，丁○○突然取出不
    明物體猛擊伊頭部，庚○○及乙○○則在旁喝助勢，乙○○並大叫：「給他死
    啦！」欲置伊於死地，渠三人觸犯殺人未遂罪云云；而乙○○、庚○○於警訊及
    偵查中則均一致否認有打告訴人，且供稱：告訴人戊○○出手毆打被告丁○○，
    被告丁○○起身用手撥了一下，告訴人就後退倒在地上，被告未打告訴人等語，
    足見告訴人於偵查中之指訴，與偵查中之同案被告乙○○、庚○○之供述內容並
    不相符，公訴人認偵查中之同案被告乙○○、庚○○之供述與告訴人指訴被告持
    不明物體毆頭部一節相符，尚有誤會；且告訴人提出之佳里綜合醫院診斷證明書
    記載「頭部外傷、顱內出血、腦挫傷」等情，僅能證明告訴人頭部受傷之事實，
    受傷原因不一，不得遽認告訴人所受傷勢，係被告基於殺人之故意，持不明物體
    朝告訴人頭部敲擊所造成；又告訴人之母丙○○向警方提起告訴時亦陳稱：當時
    伊看見戊○○走向被告丁○○前面，丁○○用手撥一下，戊○○向後退倒在地上
    流血就不醒人事，伊沒有看見丁○○與戊○○發生爭吵或打架情事等語；且證人
    辛○○於警訊時證稱：當時伊看見告訴人與庚○○在乙○○住宅前講話，蹲在地
    上的被告就向告訴人說「你這種錢也吃得下去」，告訴人就生氣要毆打被告，被
    告用手撥了一下，告訴人就後退倒在地上，頭部撞到地上，鼻子流血，不醒人事
    ，被告及其他人都沒有毆打告訴人等語，足見被告並未持不明物體毆打告訴人之
    頭部，而係告訴人因氣憤欲毆打被告，被告以手撥擋，告訴人即後退倒在地上，
    尚難以被告於告訴人欲為毆打之際以手撥擋，認係有致人於死之故意，自不能僅
    憑告訴人之指訴，以及告訴人之傷勢係在頭部，即遽以推認被告係基於殺人故意
    ，持不明物體毆打告訴人頭部，故就警卷及偵查卷內之卷證資料觀之，除告訴人
    之指訴外，並無其他積極證據足以證明被告有何殺人未遂之犯行。
  (二)又告訴人戊○○於本院初訊時先陳稱：庚○○帶被告去伊住處，稱伊兄乙○○有
    事情要跟伊說，伊就去找乙○○，到乙○○家門口時，被告蹲在乙○○家門口，
    伊開門要進去，被告從伊後面站起來，自乙○○車裡拿磚塊朝伊頭頂打了一下，
    伊就倒在地上流血，庚○○則在背後自伊腋下兩側，把伊抓起來讓被告打（見本
    院卷第二三頁）；惟經本院質以：「庚○○是在被告拿磚塊打你之前或之後抓你
    ？」，告訴人回答：「是在被告打我之後才抓我」等語（見本院卷第二三頁），
    則被告既已順利以磚塊打到告訴人，庚○○即無再抓著告訴人讓被告打之必要，
    是告訴人上開所為「庚○○抓著告訴人讓被告打」之陳述，即有可疑，尚難採信
    ；嗣於本院第二次訊問時又陳稱：被告到乙○○車裡拿一般蓋房子之長方形磚塊
    ，從後面打伊頭部右邊及右後腦，總共打了四、五下，伊就往前趴倒在乙○○家
    門口前面等語（見本院卷第一七二至一七三頁），此與其於前次本院訊問時陳稱
    ：被告從伊後面站起來，自乙○○車裡拿磚塊朝我頭頂打了一下等節不符，自難
    以告訴人前後不一之陳述，即遽為被告不利之認定；再者，告訴人既陳稱被告係
    自其後面拿磚塊毆打其頭頂，則其又如何看到被告所持磚塊係自乙○○車上取出
    ？凡此均足認告訴人之指訴與常理有違，具有重大瑕疵而不可遽採。
  (三)再本院依職權傳喚在場目擊證人庚○○、告訴人之兄乙○○、辛○○到庭作證，
    並經隔離訊問後，證人即告訴人之兄乙○○於本院調查時證稱：當時伊聽到被告
    在伊家門口說連這種錢也要吃下去的聲音，走到門口外時，看到伊哥哥（即告訴
    人）舉起拳頭要打被告，那時被告蹲在伊家倉庫門口，就起身舉起左手放在頭上
    方擋著，沒有被打到，告訴人就往側面倒下去，庚○○見狀從後面將告訴人抱起
    來，伊就打電話叫救護車等語（見本院卷第二八頁、第一七五至一七六頁）；又
    證人庚○○於本院調查時證稱：當晚八點多，伊在乙○○家與乙○○及被告聊天
    ，聊到約十、十一點要回家時，經過告訴人家門口，見到告訴人在家門口，想到
    告訴人之前幫伊母親去討會錢時，有要求抽成，伊母親已先給告訴人新臺幣（下
    同）二萬元，但事後該位債務人只還了三萬元，就未再還錢，告訴人還要向伊母
    親要九千元一事．就找告訴人到乙○○家門口附近商量，因那裡有路燈比較亮，
    伊拜託告訴人，以後不要再向伊母親拿錢，被告聽到就在旁邊出聲，說怎麼連老
    人家的錢也要拿，告訴人就罵三字經，衝過去一直揮拳要打被告，被告一直閃，
    用左手撥開告訴人，告訴人就往後退一步，往右側倒在地上，頭部右側撞到乙○○家庭院旁水路高出來的地方，乙○○在家裡聽到吵鬧聲出來看時，有說不要打
    架，後來是乙○○叫救護車送告訴人去醫院等語（見本院卷第二五至二六頁、第
    一七六至一七八頁）；以及證人辛○○於本院調查時證稱：當晚伊父親許進丁載
    告訴人戊○○回來後，就過去乙○○家坐，伊父親跟乙○○說戊○○喝酒，要伊
    把杯子趕快收一收回去睡覺，不然等一下戊○○又會過來發酒瘋，伊父親坐不到
    十分鐘就出去了，之後庚○○、丁○○也要回去，他們二人先走，伊隨後就跟著
    出來，庚○○回去時在戊○○家門口遇到戊○○，就跟戊○○說有事要跟他說，
    庚○○跟戊○○說「你替我母親討會錢，我向你道謝」，就要戊○○到乙○○家
    倉庫門口講話，到了乙○○家門口，庚○○稱其母親已經有給錢了，要戊○○以
    後不要再向其母親要錢，被告丁○○則蹲在旁邊說「這種錢你也吞的下去」，戊○○聽了很生氣，要衝過去打丁○○，丁○○起身用手撥開，戊○○轉了一圈往
    旁邊倒下去後就流鼻血，庚○○則趕快過去把戊○○扶起來，乙○○是戊○○倒
    在地上時，聽到聲音出來看，就叫救護車等語（見本院卷第五四至五六頁）；再
    者，將被告與證人乙○○、庚○○於本院調查時所畫之告訴人倒地及被告擋告訴
    人之相關位置現場圖（見本院卷第一九二至一九四頁）相互比對結果均大致相符
    ，足見本件事故之發生，確係因告訴人聽聞被告之指責，心生不滿，乃基於傷害
    之犯意，對被告揮拳相向，被告為避免遭毆打，乃舉起左手揮擋，告訴人因腳步
    不穩，向後退側倒在地上，因而頭部觸地，造成告訴人所指稱之傷勢，並非如告
    訴人所言，係被告持磚塊毆打其頭部所致，則被告應無致告訴人於死之動機及犯
    意甚明，是被告辯稱：告訴人生氣就過來用拳頭要打伊，伊起身舉起左手放在頭
    頂上擋住告訴人，告訴人自行跌倒等語，應堪採信。至證人即當時至現場救護之
    消防隊員壬○○、己○○於本院證稱：因時間太久，對本案已無印象之證詞（見
    本院卷第一七八至一七九頁），亦無法支持告訴人上開被告以磚塊敲擊其頭部之
    陳述為真實，而不足為被告不利之認定。
  (四)告訴人雖陳稱其當時沒有喝酒，然證人庚○○、乙○○均一致證稱：告訴人當晚
    喝醉酒等語，且告訴人自當晚六時許即開始在檳榔攤，與謝明嬋、陳德祿等人一
    起喝酒，告訴人約喝半瓶高梁酒，迄當晚十一時許，才由案外人許進丁載其返回
    住處一情，業經證人許進丁、謝明蟬於警訊中證稱在卷；又依戊○○當時送醫急
    救之急診記錄所示，告訴人戊○○當日有酒醉情形，酒精測試１８２．６ｍｇ／
    ｄｌ（正常小於１０ｍｇ／ｄｌ），應已達心智異常，雖尚能行走但已達無法正
    常行走之狀況，意識依個人反應差異頗大，此乙醇濃度一般人尚有反應之意識，
    但可有顯著遲滯等情，有佳里綜合醫院九十一年四月十一日（九一）佳醫字第九
    一三三九號函及法務部法醫研究所九十一年五月二十七日法醫理字第０９１００
    ０１２６０號函各一件在卷可按（見本院卷第七六至七七頁、第一五九至一六○
    頁），足見告訴人於案發當時確係因酒醉而處於無法正常行走之狀況，則其衝上
    前揮拳打擊被告時，因被告舉手阻擋，致遭己身反作用力回擊，加上酒醉無法站
    穩，因而後退倒在地上，致其頭部觸地造成後來頭部受傷之傷勢亦有可能，而無
    法將上開對被告有利之可能情況排除，是被告辯稱：是告訴人喝酒醉顛顛跛跛，
    自行跌倒所致等語，非全無可採。復經本院依職權向佳里綜合醫院調取告訴人送
    醫急救後之病歷資料，向法務部法醫研究所函詢告訴人所受傷勢係外力敲擊或自
    行跌倒所致？法務部法醫研究所函覆稱：由傷者戊○○頭部電腦斷層攝影報告支
    持有至少兩下之撞擊鈍傷造成顱內出血之致命傷，再由傷者頭皮與腦部受傷為同
    一側，較支持為撞擊傷而非對撞傷，惟人在低速率倒地，頭部觸地撞擊亦有可能
    造成外物敲擊之類似撞擊傷，故無法排除傷者因酒醉自行跌倒頭部觸地致生傷害
    之可能性，惟同時跌倒兩次，均為低速率之撞擊傷型態且造成顱內出血腦挫傷之
    機率較低等情，亦有法務部法醫研究所九十一年九月九日法醫理字第０９１４０
    ００１７７號函附卷可稽（見本院卷第二一五頁），是依告訴人所受傷勢觀之，
    並無法排除告訴人因酒醉自行跌倒之可能性，揆諸前揭說明，既無法排除告訴人
    所受傷勢係自行跌倒所致之合理可疑，依「罪疑有利於被告」之原則，即應為被
    告無罪之認定。
五、綜上所述，本院依調查所得之證據，並查無被告有何公訴人所指殺人未遂之犯行
    ，足認被告所為伊無犯罪之辯解，應可採信。此外，復查無其他積極證據足資證
    明被告有殺人動機及故意，其犯罪尚屬不能證明，依法應為無罪判決之諭知。
據上論斷，應依刑事訴訟法第三百零一條第一項，判決如主文。
本案經檢察官周文祥到庭執行職務。
中      華      民      國    九十一    年     十一     月      六      日
                                  臺灣臺南地方法院刑事第五庭
                                      審判長法  官  蘇  清  水
                                            法  官  張  瑛  宗
                                            法  官  林  欣  玲
右正本證明與原本無異。
如不服本判決，應於判決送達後十日內，向本院提出上訴狀。
                                            書記官莊  淑  雅
中      華      民      國    九十一    年     十一     月      六      日
